【裁判字號】    98,消債抗,286
【裁判日期】    990930
【裁判案由】    更生事件
【裁判全文】
臺灣臺北地方法院民事裁定           98年度消債抗字第286號
抗  告  人  乙○○
上列抗告人因消費者債務清理條例更生事件，抗告人對於中華民
國98年10月29日本院98年度消債更字第415號裁定，提起抗告，
本院裁定如下：
    主  文
原裁定廢棄。
債務人乙○○自中華民國九十九年九月三十日下午四時起開始更
生程序。
命司法事務官進行本件更生程序。
    理  由
一、按債務人不能清償債務或有不能清償之虞者，得依本條例所
    定更生或清算程序，清理其債務；而法院開始更生程序之裁
    定，應載明其年、月、日、時，並即時發生效力；法院裁定
    開始更生或清算程序後，得命司法事務官進行更生或清算程
    序，必要時得選任律師、會計師或其他適當之自然人或法人
    一人為監督人或管理，消費者債務清理條例（下稱消債條例
    ）第3條、第45條第1項、第16條第1項分別定有明文。次按
    債務人對於金融機構因消費借貸、自用住宅借款、信用卡或
    現金卡契約而負債務，在聲請更生或清算前，應提出債權人
    清冊，以書面向最大債權金融機構請求協商債務清償方案並
    表明共同協商之意旨；債務人與金融機構協商成立者，不得
    聲請更生或清算，但因不可歸責於己之事由，致履行顯有重
    大困難者，不在此限；本條例施行前，債務人依金融主管機
    關協調成立之中華民國銀行公會會員辦理消費金融案件無擔
    保債務協商機制與金融機構成立之協商，準用前項之規定，
    消債條例第151條第1項、第5項、第6項亦有明定。
二、抗告人即債務人以有不能清償債務之情事，經與最大債權銀
    行華泰商業銀行股份有限公司（下稱華泰銀行）進行前置協
    商程序，於民國95年4月29日協商成立，嗣因景氣因素，其
    所經營之東富樓美味小吃店（下稱系爭餐廳）營業額每況愈
    下，至97年10月時，每月營業額為新臺幣（下同）10萬元至
    12萬元，扣除成本及生活支出，已無力繳納而毀諾，爰向本
    院聲請准予開始消債條例之更生程序。原法院以：抗告人所
    經營之系爭餐廳，現今每月營業額為14萬元，扣除成本後，
    收入應為42,985元，依照行政院主計處公佈之98年度臺北市
    每人每月最低生活費用為14,558元，扣除其每月最低生活費
    用14,558元後，即使再扣除其未成年之子扶養費3,000元（
    因其子之扶養人數為2人，故扶養費6,000元除以2等於3,000
    元）、其母扶養費6,000元（因其母之奉養人數為2人，故奉
    養費12,000元除以2等於6,000元）後，尚剩餘19,427元，仍
    較每月清償還款14,218元有餘等為由，裁定駁回抗告人更生
    之聲請。抗告人不服原裁定，而提起抗告。
三、抗告意旨略以：抗告人為系爭餐廳之負責人，但自93年10月
    間結婚後，即與配偶甲○○共同經營至今，系爭餐廳營業額
    扣除各項成本後，家庭收入為42,985元，此為夫妻二人共同
    之收入，原裁定中所計算每月剩餘19,427元，並未包含配偶
    之基本生活必要支出，因此依照行政院主計處公佈之98年度
    臺北市每人每月最低生活費用計算，抗告人及配偶之最低生
    活費用，加計長子扶養費6,000元、母親扶養費6,000元後，
    剩餘金額為1,869元，計算式為42,985－（14,558×2）－6,
    000－（12,000÷2）＝1,869，實已無法履行每月14,218元
    之協商條件，不得已於97年10月毀諾。毀諾後，抗告人於98
    年2月10日再向最大債權銀行華泰銀行申請個別一致性協商
    方案，惟華泰商業銀行給予條件仍維持為分144期，利率2.5
    %，每月清償14,218元，不願重新評估抗告人所能負擔還款
    條件，抗告人僅能聲請更生以尋求還款之道。爰依法提起抗
    告，請求廢棄原裁定，准予更生等語。
四、經查：
  (一)抗告人於消債條例施行前之95年4月29日，就其積欠各金融
    機構之無擔保債務，利用金融主管機關協調成立之中華民國
    銀行公會會員辦理消費金融案件無擔保債務協商機制，與各
    債權銀行成立協商，約定自95年5月起，分120期、利率3%，
    每月以21,322元，依各債權銀行債權金額比例清償債務，嗣
    抗告人於97年8月間，以收入減少為由向最大債權銀行華泰
    銀行申請二次協商，於97年8月5日合意變更還款條件為分14
    4期、利率2.5%，每月以14,218元，依各債權銀行債權金額
    比例清償債務，惟抗告人繳款至97年9月，自97年10月起毀
    諾等情，業據抗告人自承在卷，並有協議書及無擔保債務還
    款計畫表、95年度銀行公會債務協商機制變更還款條件增補
    約款、抗告人之華泰銀行存摺影本在卷可稽（見分別原法院
    卷第19至26頁），堪可認定。
  (二)查抗告人主張其於92年間設立系爭餐廳，該餐廳係查定課徵
    銷售額，免用統一發票，每月查定銷售額165,600元，稅額1
    ,656元，其於95年5月協商成立當時負債總額為2,208,041元
    ，98年10月聲請本件更生時之負債總額為1,839,662元，又
    95年5月協商成立時，系爭餐廳每月營業額為24萬元，96年
    起營業額下滑至18萬元，在97年6月時營業額只剩10萬元至
    12萬元，98年10月迄今每月營業額約14萬元，每月成本約佔
    4成及租金41,000元，其93年報稅所得189,095元，94年度報
    稅所得181,537元，95年度報稅所得178,848元，96年度報稅
    所得181,633元，97年度報稅所得181,692元，名下有愛迪亞
    科技股份有限公司股票價值2萬元之情，業據抗告人陳明在
    卷，且有抗告人所提之財產及收入狀況說明書、債務人清冊
    、債權人清冊、財團法人金融聯合徵信中心當事人查詢個人
    資料回覆書、抗告人之財政部臺北市國稅局96、97年度綜合
    所得稅各類所得資料清單及財產歸屬資料清單勞工保險被保
    險人投保資料表、房屋租賃契約書、管理費收據、勞保與健
    保費繳費證明、國民年金繳費證明、電話費、水費、電費與
    瓦斯費繳費通知（分別見原法院卷第7至12、14至18、35至6
    0頁）、商業登記基本資料查詢（見本院卷第114頁）與財政
    部臺北市國稅局中正分局99年8月31日財北國稅中正營業字
    第0990027641號函（見本院卷第113頁），以及本院依職權
    調閱之財政部稅務電子閘門財產所得調件明細表可憑（見本
    院卷第82至93頁），堪認為真實。
  (三)抗告人主張其於93年間結婚，結婚後配偶與其共同經營系爭
    餐廳，育有一名未成年子女，其配偶甲○○94年度報稅所得
    1,659元，95年及96年度報稅所得0元，97年度報稅所得530
    元，98年度報稅所得0元，名下有元大金融控股股份有限公
    司股票價值910元之情，有戶籍資料和財政部稅務電子閘門
    財產所得調件明細表可佐（見本院卷第32、95至102），堪
    信為真實，而系爭餐廳於97年9月及10月間之營業額為每月
    10萬元至12萬元，現今營業額為每月14萬元，扣除4成成本
    及租金41,000元，實際收入分別為31,000（每月營業額12萬
    元，120,000×0.6－41,000＝31,000）、43,000（每月營業
    額14萬元，140,000×0.6－41,000＝43,000），又抗告人既
    已負債，尤應撙節開支，力求簡約，故依照行政院主計處公
    佈之97年度臺北市每人每月最低生活費用為14,152元，該最
    低生活費用即包括食、衣、住、行等費用在內，則抗告人、
    其配偶、未成年子女之每月生活費為34,304元（14,152×2
    ＋6,000＝34,304），然於97年9月及10月間，抗告人家庭收
    入僅31,000元，尚不足以支應家庭最低生活費用，抗告人當
    時顯無按月償還14,218元之資力，確已發生履行顯有重大困
    難之情形，且抗告人主張係因景氣因素使然，衡情尚堪採信
    ，揆諸前開說明，抗告人於協商成立後未能履行而予以毀諾
    ，即屬不可歸責於己之事由。另抗告人自承現負有183萬餘
    元之債務，又事後因不可歸責於己之事由，致履行原協商條
    件有重大困難，從而，抗告人有不能清償債務之事實，亦堪
    認定。
五、綜上所述，本件抗告人係因不可歸責於己之事由而毀諾，其
    無擔保或無優先權之債務總額未逾1,200萬元，又無消債條
    例第6條第3項、第8條或第46條各款所定駁回更生聲請之事
    由存在，則抗告人聲請更生，洵屬有據。原裁定認抗告人毀
    諾係因可歸責於己為由，而駁回抗告人更生之聲請，尚有未
    洽，抗告意旨指摘原裁定不當，求予廢棄，為有理由，爰由
    本院廢棄原裁定，並裁定准予抗告人更生之聲請，且依首開
    規定命司法事務官進行本件更生程序，爰裁定如主文所示。
六、抗告人應於本件更生程序開始後，由債權人會議可決或由法
    院裁定認可其更生方案後方能實行，倘未能經債權人會議可
    決或經法院裁定認可，則依消債條例第61條規定，應續行清
    算程序，恐非有利於抗告人，故抗告人於更生程序開始後，
    應撙節支出、節制慾望及避免貪圖享受，不得為非必要生活
    之消費，並應提出足以為債權人接受或經法院認為公允之更
    生方案以供採擇，附此敘明。
七、據上論結，本件抗告為有理由，依消債條例第15條，民事訴
    訟法第492條，裁定如主文。
中    華    民    國    99    年    9     月    30    日
              民事第五庭  審判長法  官  薛中興
                                法  官  羅月君
                                法  官  賴秀蘭
上為正本係照原本作成。
本件不得再抗告。
中    華    民    國    99    年    9     月    30    日
                                書記官  李佩芳

司法院資訊處製作；財團法人民間司法改革基金會備份。
